【裁判字號】    98,易,709
【裁判日期】    980622
【裁判案由】    侵占
【裁判全文】
臺灣臺南地方法院刑事判決               98年度易字第709號
聲  請  人  臺灣臺南地方法院檢察署檢察官
被      告  乙○○
                    住臺中市.
上列被告因侵占案件，經檢察官聲請簡易判決處刑（98年度偵緝
字第207號），本院認為不宜以簡易判決處刑，改依通常程序審
理，判決如下：
    主  文
乙○○無罪。
    事實及理由
一、公訴意旨略以：
  (一)乙○○於民國（下同）97年4月15日，在臺南市○○區○○
    路一段225號，向俊傑汽車有限公司（下稱告訴人）承租車
    牌號碼953-XU號營業用小客車，雙方約定租期自97年4月15
    日起至97年12月14日止，每日租金新臺幣（下同）450元，
    每5日為1期。詎乙○○於租得上開營業用小客車後，僅繳納
    租金至97年7月15日後即未再給付任何租金，並意圖為自己
    不法之所有，於97年8月1日某時變易持有為所有之意思，
    將上開營業用小客車侵占入己，嗣於98年1月間告訴人在臺
    南市○○路武聖夜市附近空地尋獲該車輛。
  (二)案經告訴人代表人甲○○訴由臺灣臺南地方法院檢察署受理
    後，經檢察官偵查後，聲請以簡易判決處刑，因認被告乙○
    ○涉犯刑法第335條之侵占罪嫌云云。
二、按犯罪事實應以證據認定之，無證據不得認定其犯罪事實；
    又不能證明被告犯罪，應諭知無罪之判決，刑事訴訟法第
    154條第2項、第301條第1項分別定有明文。次按檢察官就被
    告犯罪事實，應負舉證責任，並指出證明之方法，刑事訴訟
    法第161條第1項定有明文。是檢察官對於起訴之犯罪事實，
    應負提出證據及說服之實質舉證責任。倘其所提出之證據，
    不足為被告有罪之積極證明，或其指出證明之方法，無從說
    服法院以形成被告有罪之心證，基於無罪推定之原則，自應
    為被告無罪判決之諭知（最高法院95年度台上字第369號判
    決意旨參照）。再按認定犯罪事實所憑之證據，雖不以直接
    證據為限，間接證據亦包括在內，然而無論直接或間接證據
    ，其為訴訟上之證明，均須達於通常一般之人均不致於有所
    懷疑，而得確信其為真實之程度，始得據為有罪之認定，若
    其關於被告是否犯罪之證明未達此程度，而有合理性懷疑之
    存在，致使無從形成有罪之確定，根據「罪證有疑，利於被
    告」之證據法則，即不得遽為不利被告之認定（最高法院76
    年臺上字第4968號判例意旨參照）。末按再按侵占罪之成立
    ，以擅自處分自己持有之他人所有物，或變易持有之意為所
    有之意，而逕為所有人之行為，為其構成要件，雖行為之外
    形各有不同，要必具有不法所有之意思，方與本罪構成之要
    件相符（最高法院19年上字第1052號判例意旨參照），苟持
    有人並無變易其原來之持有意思而為不法所有之意思，即難
    遽以該罪相繩。
三、本件公訴人認被告乙○○涉有上開侵占犯行，無非係以下列
    證據為其主要論罪之依據：
  (一)被告乙○○於98年2月12日之檢察事務官筆錄（98年度交查
    字第348號卷第2至4頁）。
  (二)被告乙○○於98年3月17日之檢察事務官筆錄（98年度交查
    字第348號卷第8頁）。
  (三)證人即告訴人代表人甲○○於97年9月15日之檢察事務官筆
    錄（97年度交查字第1697號卷第3至4頁）。
  (四)證人即告訴人代表人甲○○於98年3月17日之檢察事務官筆
    錄（98年度交查字第348號卷第7至8頁）。
  (五)汽車租賃契約書一紙（97年度他字第2518號卷第3頁）。
四、訊據被告固坦承有向告訴人承租車牌號碼953-XU號營業用小
    客車營業，且積欠租金，又屆期未將上開車輛返還告訴人而
    將車輛停放於臺南市○○路武聖夜市附近空地，亦未通知告
    訴人前往何處取回上開車輛之事實，惟否認有侵占犯行，其
    辯稱：因為我在八月一日就不再開計程車，我當時有向車行
    老闆甲○○說要將車子還給車行，但車行不願意，要求我繼
    續跑車，繼續依約按期繳納租金，我因為積欠租金，沒有錢
    還，所以我於八月一日就將車子放在臺南市○○路的武聖夜
    市附近，將鑰匙放在我阿姨那邊，本想聯絡車行去牽車，但
    不敢打電話給他們，我沒有侵占的故意」等語。
五、程序事項（證據能力有無之認定）：
  (一)本件證據除檢察官於起訴書證據清單所提出者外，本院依職
    權將證人即告訴人代表人甲○○於本院審理時之證述內容增
    列為證據，核先敘明。
  (二)本案其餘之供述及非供述證據，既經被告方面明示同意採為
    證據，且無事證顯示係公務員因違法蒐證所取得之供述證據
    ，本院審酌該等供述證據作成時之情況，亦認為適於作為證
    據，依刑事訴訟法第159條之1第2項、第159條之4第3款、第
    159條之5第1項等規定，應認為均有證據能力。
六、本院認定被告無罪之理由：
  (一)經查，本件被告自97年4月15日起即開始向告訴人承租車牌
    號碼953-XU號營業用小客車營業，雙方約定租期自97年4月
    15日起至97年12月14日止，每日租金450元，每5日為1期，
    惟被告自同年7月15日後即未再繳納租金，並於97年8月1日
    將上開車輛棄置停放在臺南市○○路武聖夜市附近，而未將
    上開車輛返還告訴人，亦未通知告訴人前往該處取回上開車
    輛，迄至98年1月間，告訴人自行於上開武聖路武聖夜市附
    近空地尋獲上開車輛之事實，業據證人即告訴人代表人甲○
    ○於偵查中指訴之情相符，並有汽車租賃契約書一紙在卷可
    資佐證，核與被告自承之情節相符，此部分之事實要可認定
    。
  (二)次查，按刑法上之侵占罪，須持有人變異原來之持有意思為
    不法所有之意思，始能成立，如僅將持有物延不交還或有其
    他原因致一時未能交還，既缺乏主觀要件，即難遽以該罪相
    繩（最高法院68年台上字第3146號判例意旨參照）。是被告
    雖有租車後未給付租金，並將上開車輛停放路旁而未返還告
    訴人，且未聯絡告訴人前往何處取回上開車輛等情節，惟被
    告所以未返還該車，乃係因無力繳付租金或出於逃避債務，
    不敢面對債權人之意而為，參之被告將車輛鑰匙寄予其阿姨
    ，且未變賣、典當該車或有其他藉該車取得不法利益之法律
    上處分行為及棄置、毀損等事實上之處分行為，應認被告將
    其向告訴人所承租之車輛停放他處未返還告訴人且未繳納租
    金之行為，並無易持有為所有之意思，應僅屬民事上債務不
    履行之行為，若無其他積極證據，亦難僅憑被告之債務不履
    行之行為而推論其有不法所有之意圖。
  (三)再查，證人甲○○於98年5月15日本院審理時證稱：被告之
    前係承租車牌號碼117-NW號營業用小客車，該車租金係一日
    600元，但被告也是繳款不正常，我們就與被告約定請他承
    租租金較便宜的車，於是就在97年與被告另簽一個租賃契約
    ，契約約定出租予被告之車輛即車牌號碼953-XU號營業用小
    客車，該車目前尚積欠租金2,000元。另被告之前承租之車
    牌號碼117-NW號營業用小客車目前仍積欠租金62,000元未清
    償。我想他應該是事後發現沒有辦法清償前一部車（即車牌
    號碼117-NW號營業用小客車）的租金，又不知道該如何，所
    以才把車丟在路旁，不敢面對我等語（參見本院98年度簡字
    第938號卷第15頁背面至16頁背面）。本院參酌夜市附近應
    屬熱鬧之處，人潮往來頻仍，車輛無故長期停放該處，極易
    為人所發現而查獲，實難認定被告停放車輛之行為仍屬一棄
    置之行為，其主觀上應無棄置該車之故意。復審酌被告僅將
    上開車輛停放在臺南市○○路武聖夜市附近空地而未為任何
    法律上或事實上之處分行為等情節，更益徵被告並無不法所
    有之意圖至明。
七、綜上所述，本件被告固有積欠租金、未返還該車而將之停放
    在上述地點之事實，然被告既未變賣、典當該車，或有其他
    藉由該車獲取不法利益之法律上處分行為，僅將該車停放某
    處，亦非屬事實上之處分行為，即難認定被告有變易持有該
    車為所有之意思。此外，復無其他積極證據，足以證明被告
    有何其他侵占犯行及不法所有之意圖，本件應認係屬民事上
    之債務不履行糾紛，揆諸上開最高法院裁判意旨開說明，自
    應為被告無罪之諭知。
據上論斷，應依刑事訴訟法第452條、第301條第1項，判決如主
文。
本案經檢察官吳岳輝提起公訴；檢察官丙○○到庭執行職務。
中    華    民    國    98    年    6     月    22    日
                    刑事第八庭    法  官  洪士傑
                                  法  官  陳杰正
                                  法  官  許蕙蘭
以上正本證明與原本無異。
如不服本判決應於收受本判決後10日內向本院提出上訴書狀，並
應敘述具體理由。其未敘述上訴理由者，應於上訴期間屆滿後20
日內向本院補提理由書狀（均須按他造當事人之人數附繕本）「
切勿逕送上級法院」。
                                  書記官  王政煌
中    華    民    國    98    年    6     月    23    日
附錄法條
中華民國刑法第335條
（普通侵占罪）
意圖為自己或第三人不法之所有，而侵占自己持有他人之物者，
處 5 年以下有期徒刑、拘役或科或併科 1 千元以下罰金。
前項之未遂犯罰之。


司法院資訊處製作；財團法人民間司法改革基金會備份。
